臺灣雲林地方法院刑事判決　　　　　　　94年度簡上字第97號
上　訴　人
即　被　告　丙○○
選任辯護人　林永山律師
上列上訴人即被告因詐欺案件，不服本院虎尾簡易庭94年度虎簡
字第33號中華民國94年5月16日第1審判決（聲請案號：93年度偵
字第3256號），提起上訴，本院管轄第2審之合議庭判決如下：
    主    文
原判決撤銷。
丙○○意圖為自己不法之所有，以詐術使人將本人之物交付，處
有期徒刑月，如易科罰金，以佰元折算壹日。
    事實及理由
壹、構成犯罪事實：
  一丙○○明知僅對乙○○存有債權，與乙○○之妻甲○○間並
    無實際借貸關係存在，竟意圖為自己不法之所有及行使使公
    務員登載不實之公文書之犯意，以其於民國90年1 月23日發
    給乙○○及甲○○，上載「臺端等二人向本人借貸新臺幣（
    下同）肆拾萬元正，言明屆期即予以償還，惟臺端等二人未
    如期履行，且隱匿不見.... 」 等不實內容之存證信函為據
    ，於90年12月12日，具狀敘明對甲○○有400,000 元借款債
    權之不實事項，向臺灣雲林地方法院聲請依督促程序發支付
    命令，使不知情之承辦法官陷於錯誤，將此不實事項登載於
    職務上所掌之90年促字第18649 號支付命令之公文書，而於
    90 年12 月14日裁定核發支付命令。丙○○取得前開支付命
    令後，旋接續同上犯意，委請不知情之廖文生，於92年7 月
    17日持上開登載不實之支付命令，具狀向臺灣桃園地方法院
    聲請對甲○○之薪資所得為強制執行，使不知情之承辦法官
    陷於錯誤，將此不實事項登載於職務上所掌之桃院祺民執蘭
    字第22594 號執行命令之公文書，而於92年7 月29日核發執
    行命令，命令「債務人甲○○服務於貴公司（指臺灣華歌爾
    股份有限公司）每月應領薪津（包括薪俸、各種津貼、補助
    費等在內）及所有獎金在3 分之1 範圍予以扣押，並交由債
    權人丙○○收取」，足生損害於臺灣雲林地方法院、臺灣桃
    園地方法院督促程序及強制執行程序之正確性及甲○○。
  二案經甲○○訴由臺灣雲林地方法院檢察署檢察官偵查起訴。
貳、認定犯罪事實所憑之證據及理由：
  一本票3 張（他卷第10頁）：證明被告丙○○係與第3 人乙○○及賴明雄間有金錢關係。
  二存證信函（他卷第15頁）：證明被告確有於90年1 月23日
    寄發存證信函給第3人乙○○及告訴人甲○○。
  三支付命令聲請狀（他卷第16頁至第18頁）：證明被告係以
    對告訴人有400,000 元借款債權為由，向本院聲請依督促程
    序發支付命令。
  四臺灣雲林地方法院90年促字第18649 號支付命令（他卷第
    19頁）：證明本院有於90年12月14日，依被告所提之支付命
    令聲請狀內容裁定核發支付命令。
  五臺灣桃園地方法院祺民執蘭字第22594 號執行命令（他卷
    第20頁）：證明臺灣桃園地方法院有依被告之聲請，於92年
    7 月29日核發執行命令，命令對於告訴人之薪資為扣押，並
    交由被告收取。
  六臺灣雲林地方法院90年促字第18649 號支付命令送達證書（
    他卷第21頁）：證明該支付命令並非告訴人本人簽收。
  七被告及告訴人之戶籍謄本（他卷第22至25頁）：證明被告
    之戶籍原設於雲林縣斗南鎮東明里新庄17號，後改為同里18
    號，告訴人之戶籍係設於雲林縣虎尾鎮○○路196 巷70號，
    被告與告訴人戶籍並不相同。
  八證人賴明雄於92年12月10日偵查中之證述（他卷第33至38
    頁）：證明證人賴明雄並未向被告借錢，被告前往催討款項
    時，亦未提及告訴人。
  九證人賴廖秀麗於92年12月10日偵查中之證述（他卷第33至
    38頁）：證明告訴人於86年初即未居住於雲林縣斗南鎮東明
    里新庄17號，且上開臺灣雲林地方法院90年促字第18649 號
    支付命令係證人賴廖秀麗蓋用乙○○之印章後代收。
  十證人廖文生於92年12月10日偵查中之證述（他卷第33至38
    頁）：證明確曾受被告委託，代為處理對告訴人之薪資聲請
    強制執行之事宜。
  十一本院斗六簡易庭92年度6 簡字第199 號判決（他卷第72至
    75頁）：證明被告丙○○與告訴人甲○○間確無本件400,00
    0 元之借貸關係存在。
  十二被告坦承從未與告訴人本人親自接洽過借貸事宜，且有於90
    年12月12日具狀向臺灣雲林地方法院表示對告訴人有400,00
    0 元借款債權，而聲請發支付命令，臺灣雲林地方法院確於
    90年12月14日核發90年促字第18649 號支付命令，伊旋於92
    年7 月17日持該支付命令，具狀向臺灣桃園地方法院聲請對
    告訴人之薪資所得為強制執行，臺灣桃園地方法院乃於92年
    7 月29日核發22594 號執行命令之事實，且與上述證據互核
    相符。
參、對於被告辯解，本院判斷：
  一被告否認犯罪，並辯稱：當初錢是告訴人的先生拿的，告訴
    人的先生說是夫妻共同用，並無詐欺取財及偽造文書之犯意
    云云。其選任辯護人則辯以：債權人聲請法院發支付命令並
    不須檢附任何證據，法院應就債權人之請求發支付命令，法
    院所發之支付命令並不就請求事件為判斷審酌，亦即法院所
    發支付命令並非陷於錯誤，而是依法律規定而發，且債務人
    可對支付命令不附理由異議，與積極以不實事證向法院提起
    訴訟，致法院陷於錯誤為不正確裁判，使人為財物之交付，
    以達不法所有目的之訴訟詐欺情形相異。再被告認告訴人向
    其借貸400,000 元，係被告主觀上就其事件為法律評價行為
    ，若無借貸關係，告訴人收到支付命令，自可不附理由提出
    異議，基於私法自治之處分權主義精神，難認係施用詐術，
    是被告既未以偽造之事證向法院起訴，即不該當訴訟詐欺之
    要件。又強制執行事件之當事人，依執行名義之記載定之；
    應為如何之執行，則依執行名義之內容定之；至於執行事件
    之債權人有無執行名義所載之請求權，執行法院無審認判斷
    之權；是被告以法院核發確定證明之支付命令聲請對告訴人
    為強制執行，係被告主觀上為維護自身權利依法聲請之行為
    ，若支付命令送達不合法或執行名義請求權不存在，告訴人
    自可提起債務人異議之訴或他訴訟以撤銷執行程序，基於私
    法自治之精神，難認施用詐術，執行法院亦無陷於錯誤，亦
    無登載不實之情形云云。
  二對於被告之辯解，本院認為不能採信，理由如下：
    (一)被告自始至終均未提出任何證據，供本院調查其是否對於
      告訴人與第3 人乙○○共同有系爭400,000 元之債權，雖
      被告供稱乙○○曾明確告知所借之400,000 元係與告訴人
      共用，然乙○○已遭通緝多年，迄今尚未到案，此部分已
      屬無法調查之證據，是被告所言其對於告訴人享有上開債
      權一語，顯無從證明。
    (二)觀諸證人廖明雄於偵查中所證「被告拿本票到家裡來，說
      本票有我的名字，向我要錢，被告從來沒有說也要向告訴
      人要錢。被告到家裡要錢沒有問過甲○○是否在家。被告
      到我家要錢純粹是向我催討債權」等情，倘被告對於告訴
      人確有債權存在，被告又明知證人賴明雄為告訴人之公公
      ，關係至親，於向證人賴明雄催討債權時，理應會詢問告
      訴人之下落，或提及欲向告訴人催討款項之言語，然被告
      竟放棄此機會，對於告訴人無任何催討或詢問之動作，顯
      與常理有違，足見被告應知本件借款非告訴人所借。
    (三)被告為追償上開債務，曾具狀向本院聲請對債務人賴明雄
      、乙○○核發89年促字第5828號支付命令，本院亦依聲請
      ，於89年6 月20日發給支付命令，後被告又對賴明雄提起
      給付票款之訴，嗣因未繳裁判費，經本院斗六簡易庭於89
      年8 月30日，以89年度六簡字第179 號裁定駁回原告之訴
      後，方於90年12月12日轉列告訴人為債務人，具狀向本院
      聲請核發90年度18649 號支付命令，有本院89年度促字第
      5828號支付命令及本院斗六簡易庭89年度六簡字第179 號
      民事裁定各1 紙附卷可稽。倘被告認告訴人係與第3 人乙○○共同借貸，何以於採取法律救濟途徑之始，均未將告
      訴人列為債務人，而於自第3 人乙○○及賴明雄處均無法
      獲得任何款項後，方對告訴人採取法律途徑，足見被告確
      知以本票向法院聲請發支付命令，必終因本票上並無告訴
      人之簽名，而無法對於告訴人獲得任何債權之行使，方有
      意規避，而另以對告訴人寄發不實存證信函，表明對於告
      訴人有債權存在之迂迴手段，以圖滿足債權，是被告自始
      即明知告訴人並未與乙○○共同借貸，並無誤認情事，已
      甚明確。
    (四)被告既明知對於告訴人無債權存在，仍以向法院聲請發支
      付命令之方式，以圖自告訴人處獲取金錢，其有為自己不
      法所有之意圖，要無可疑。
    (五)雖債權人即被告聲請法院發支付命令並不須檢附任何證據
      ，法院即應就債權人之請求發支付命令，然被告據以請求
      之基礎既屬不實，且為故意偽造，足見被告意在利用法院
      不正確之裁定，達到使告訴人交付財物之目的，自與施用
      詐術之情形無異。雖債務人即告訴人可對支付命令不附任
      何理由提出異議，然此係債務人事後救濟權行使之問題，
      並無從以此反推論法院並未因而陷於錯誤。是被告所為確
      已該當於詐欺罪之構成要件，至為灼然。
肆、論罪科刑之理由：
  一核被告丙○○所為，係犯刑法第216 條、第214 條之行使使
    公務員登載不實文書罪及同法第339 條第1 項之詐欺取財罪
    。被告所為使公務員登載不實文書之行為，應為行使使公務
    員登載不實文書之行為所吸收，不另論罪。
  二被告利用不知情之廖文生代為向臺灣桃園地方法院聲請對告
    訴人為強制執行之犯行，為間接正犯。
  三被告所犯上開行使使公務員登載不實文書罪與詐欺取財罪2
    罪間有方法與目的之牽連犯關係，應依刑法第55條後段規定
    ，從一重之詐欺取財罪處斷。
  四被告雖先後2 次為使公務員登載不實文書及施用詐術之行為
    ，然其係以單一行為之數個舉動接續進行，以實現1 個犯罪
    構成要件，而達到對於告訴人收取金錢之目的，侵害同一法
    益，各僅成立1 個使公務員登載不實文書罪及1 個詐欺取財
    罪，均為接續犯。
  五審酌被告前無任何前科，素行良好，然為達滿足債權之目的
    ，竟不思以正當途徑，而以此製造假債權之方式，利用司法
    程序圖謀不法利益，嚴重危害司法之公信力，且犯後猶飾詞
    狡辯，顯無悔意，但念犯罪之動機及所用之手段尚非惡劣，
    犯罪所生之危害亦非至鉅等一切情狀，量處如主文第2 項所
    示之刑，並諭知易科罰金之折算標準。
肆、撤銷改判之理由：
  一原審依聲請簡易判決處刑之記載認被告係以告訴人之夫乙○○及乙○○之父賴明雄為發票人，票面金額分別為100,000
    元（本票號碼44361 號）、100,000 元（本票號碼44362 號
    ）及200, 000元（本票號碼44363 號）之本票3 張（下稱上
    開本票），於90年12月12日持以向本院聲請依督促程序發支
    付命令，如上所述，認事用法已有違誤。
  二證人廖文生於受被告委託代為向臺灣桃園地方法院聲請對告
    訴人之財產為強制執行時係屬於不知情之狀態，是被告顯屬
    間接正犯，原審漏未審酌，亦有疏漏。
  三被告上訴意旨認原審認事用法均有違誤，應改為被告無罪之
    諭知，尚難認為有理由，惟原審判決既有上開違誤及不當，
    且本院認定之犯罪事實與原審不同，自應由本院予以撤銷，
    並自為判決。
陸、適用之法律：
    一刑事訴訟法第455 條之1 第1 項、第3 項、第369 條第1
      項前段、第364 條、第299 條第1 項前段。
    二刑法第339條第1項、第216條、第214條、第55條、第41條
      第1項前段。
    三罰金罰鍰提高標準條例第1條前段、第2條。
本案經檢察官林禎瑩到庭執行職務。
中    華    民    國    94    年    11    月    30    日
                  刑事第三庭    審判長  法  官  劉國賓
                                        法  官  廖國勝
                                        法  官  廖淑華
以上正本證明與原本無異。
不得上訴。
                                        書記官  張菀純
中    華    民    國    94    年    11    月    30    日
